臺灣高等法院刑事判決　　　　　　　　96年度交上訴字第62號
上　訴　人
即　被　告　甲○○
選任辯護人　蔡銘書　律師
　　　　　　謝清昕　律師
上列上訴人因公共危險案件，不服臺灣板橋地方法院95年度交訴
字第117號，中華民國96年1月26日第一審判決（起訴案號：臺灣
板橋地方法院檢察署95年度偵字第14173 號），提起上訴，本院
判決如下：
    主  文
上訴駁回。
    事  實
一、甲○○於民國94年5 月8 日17時49分許，騎乘機車（車號M8
    8-120 號），沿臺北縣中和市○○街往臺北縣福和橋方向行
    駛，行經臺北縣中和市○○街383 巷61號之際，本應注意車
    輛行駛時，駕駛人應注意車前狀況，並隨時採取必要之安全
    措施，而依當時情況，並無不能注意情形，其在上址繞越不
    明車輛時，已預見行人，竟疏未注意車前狀況，不慎擦撞行
    人乙○○，甲○○所騎乘之上開機車車頭撞擊到乙○○的右
    臀，而該機車的乘客腳踏板或用腳踩發動機車引擎的踏板勾
    到乙○○的右後小腿及褲子，勾住拖行，乙○○因而無法站
    立就往後摔倒並跪到地上，隨後乙○○的臀部往後著地，並
    因而受有兩側膝部挫擦傷、右側髖關節處挫傷併疼痛、右小
    腿後側瘀紫傷之傷害。再因當時前面塞車，上開機車之騎士
    甲○○因塞車而在乙○○前大約三、四步的距離處停住，乙
    ○○因此喊說：「先生你撞到我了」等語，甲○○聞言即往
    回頭看說：「不然你想怎麼辦」等語。乙○○就說：「我沒
    有要對你怎麼樣，我只是要報警而已」等語，甲○○回應稱
    ：「要報你去報」等語，然後甲○○並未報警或協助劉女就
    醫治療，逕自騎車逃離現場。乙○○與同行女兒及友人黎春
    梅均有記下甲○○所騎乘機車之車號，報警循線查得肇事逃
    逸之人就是甲○○。
二、案經乙○○告訴臺北縣政府警察局中和分局報告臺灣板橋地
    方法院檢察署檢察官偵查起訴。
    理  由
甲、證據能力：
一、卷附景美醫院所出具之告訴人乙○○之驗傷診斷書：
    按「被告以外之人於審判外之言詞或書面陳述，除法律有規
    定者外，不得作為證據」；再按「下列文書，亦得為證據：
    一除顯有不可信之情況外，公務員職務上製作之紀錄文書、
    證明文書。二除顯有不可信之情況外，從事業務之人於業務
    上或通常業務過程所須製作之紀錄文書、證明文書。三除前
    二款之情形外，其他於可信之特別情況下所製作之文書，亦
    得為證據」，刑事訴訟法第159條第1項、第159條之4分別定
    有明文。經查，卷附景美醫院所出具之告訴人之驗傷診斷書
    一紙，乃被告以外之人，即從事診斷之上開醫院醫師於審判
    外所為之書面陳述，屬於傳聞證據。又該等驗傷診斷書，為
    民間醫院之醫師針對個案而製作之診斷書，雖與刑事訴訟法
    第159條之4第1 款所示之公務員職務上製作之紀錄文書或證
    明文書不符，亦與刑事訴訟法第159條之4第2 款所示之於通
    常業務過程不間斷、有規律而準確記載，大部分紀錄完成於
    業務終了前後，並未預見日後可能提供作為證據之紀錄文書
    或證明文書有間（該款之立法理由參照），然查，醫師依醫
    師法第17條之規定，如無法令規定之理由，不得拒絕診斷書
    之交付，且若出具與事實不符之診斷書，依醫師法第28條之
    4第5款之規定，可處新臺幣10萬元以上50萬元以下罰鍰，並
    得併處限制執業範圍、停業處分1 個月以上1 年以下或廢止
    其執業執照；情節重大者，並得廢止其醫師證書，可知醫師
    出具之診斷書若有錯誤、虛偽，醫師之執業執照、醫師證書
    均可能因而廢止，是其正確性甚高，且司法機關隨時可以調
    取醫師依醫師法第12條規定而製作，並由醫師執業之醫療機
    構依醫療法第48條規定保存之病歷與之相互核對，設有錯誤
    ，甚易發現並糾正，是以，上開驗傷診斷書應與公務員職務
    上製作之文書具有同等程度之可信性，屬於刑事訴訟法第15
    9 條之4第3款所稱之其他於可信之特別情況下所製作之文書
    。準此，景美醫院所出具之告訴人之驗傷診斷書一紙，既係
    醫師依醫師法第17條之規定出具之診斷書，而屬刑事訴訟法
    第159條之4第3 款所稱之其他於可信之特別情況下所製作之
    文書，自應認得為證據，而有證據能力。
二、卷附道路交通事故調查報告表(一)、(二)與道路交通事故現場圖
    部分：
    上開證據均屬到場處理本件車禍之警員，依現場情形所為之
    書面紀錄，核其本質，乃為被告以外之人於審判外之書面陳
    述，依刑事訴訟法第159條第1項之規定，不具證據能力；且
    前述證據性質上雖為公務員職務上所製作之紀錄文書，但既
    為針對本件車禍個案作成，即與刑事訴訟法第159 條之4第1
    款所示，可經常處於可受公開檢查（Public Inspectio n）
    之狀態，設有錯誤，甚易發現而予及時糾正之例行性紀錄文
    書有間（該條款立法理由參照），故非刑事訴訟法第159 條
    之4第1款所謂得成為傳聞例外之公文書（王兆鵬、陳運財等
    著【傳聞法則理論與實踐】一書第208、209頁，2003年9 月
    初版第一刷參照），而不能依此規定取得證據能力。惟公訴
    人、被告與辯護人在本件審理時對前述證據並無聲明異議，
    而原審審酌前述書面陳述，自外部觀之，乃警員基於專業知
    識所繪製，具有相當之中立性，是其作成過程並無不適當之
    情形；又對於「告訴人確實曾發生車禍，且現場跡證如圖所
    示」之待證事實，具有相當之關聯性，是原審認依刑事訴訟
    法第159條之5第1項、第2項之規定，前述道路交通事故調查
    報告表(一)、(二)與道路交通事故現場圖部分，並無任何不適當
    作為證據之情形，是以在「證明告訴人確實發生車禍，且現
    場跡證如圖所示」之範圍內，均有證據能力。
三、肇事現場照片五張部分：
    所謂「傳聞證據」之定義係指「審判外」所為之「陳述或所
    發生之敘述性動作」，而提出於法庭用來證明該敘述事項之
    真實性之證據（參照王兆鵬、陳運財等著前揭書第49、50頁
    ）。其中「敘述性動作」乃指使人可得而知其意涵之動作。
    基本上，證據係在公判庭上經過調查程序後方得以被採用。
    因此，以公判庭為基準以考量證據之性質時，「傳聞證據」
    自屬以公判庭外之供述為內容之證據。即係透過人之意思活
    動予以傳達，即供述者對於有關體驗之事實，經由知覺、記
    憶、表現、敘述或敘述性動作等過程予以傳達，故亦稱之為
    「供述證據」。此與「非供述證據」（非傳聞證據），即非
    透過人之意思活動予以傳達之證據，如物證、書證等之不同
    ，在於人之傳達、保存之正確度無法與物證、書證相比。因
    照相係屬機械性記錄特徵，也就是認識對象的是照相鏡頭，
    透過鏡頭形成的畫面映寫入膠卷，然後還原於照相紙上，故
    照相中不含有人的供述要素，再現實情形與作為傳達結果的
    照相，在內容上的一致性是透過機械的正確性來加以保障的
    ，在照相中，並不存在人對現實情形的知覺、記憶，在表現
    時經常可能發生的錯誤（如知覺的不準確、記憶隨時間推移
    而發生的變化），故照相當然是非供述證據（參照石井一正
    著，陳浩然譯，【日本實用刑事證據法】一書第145 頁、第
    146頁，西元2000年5月1版1刷）。易言之，上開肇事現場照
    片五張部分，乃到場處理之警員，依機械之方式所留存之現
    場影像，並非供述證據，無傳聞法則適用，且對「告訴人曾
    發生本件車禍」之待證事實，具有相當之關聯性，而具有證
    據能力。
四、臺灣省臺北縣區車輛行車事故鑑定委員會鑑定意見書、臺灣
    省區車輛行車事故覆議委員會函：
    卷附臺灣省臺北縣區車輛行車事故鑑定委員會鑑定意見書與
    臺灣省區車輛行車事故覆議委員會函，本質上雖係鑑定人員
    於審判外之書面陳述，然此係臺灣省臺北縣區車輛行車事故
    鑑定委員會與臺灣省區車輛行車事故覆議委員會分別於本件
    偵查時，受偵查檢察官之囑託而所為之鑑定書面報告，是屬
    刑事訴訴法第159條第1項「被告以外之人於審判外之言詞或
    書面陳述，除法律有規定者外，不得作為證據。」所稱「法
    律有規定者」之例外情形，此因「鑑定之經過及其結果，應
    命鑑定人以言詞或『書面』報告」，同法第206條第1項亦規
    定甚明，是鑑定人以書面為鑑定報告提出於法院，依刑事訴
    訟法第159條第1項立法理由及同法第206條第1項規定，即具
    有證據能力；又法院或檢察官得囑託醫院、學校或其他相當
    之機關、團體為鑑定，或審查他人之鑑定，並準用第203 條
    至第206條之1之規定，刑事訴訟法第208條第1項亦定有明文
    ，故前開文件因此而具有證據能力。
乙、認定犯罪事實所憑之證據及其理由：
一、訊據被告甲○○固坦承於上開時間，騎乘車號M88-120 號機
    車，沿臺北縣中和市○○街往臺北縣福和橋方向行駛，行經
    臺北縣中和市○○街383 巷61號之際，因塞車而停下來，告
    訴人乙○○曾有要求其停下車之意思表示，其知道告訴人要
    求其停下車之訊息，其有停下來跟告訴人講話並發生口角，
    惟矢口否認有何肇事逃逸之犯行，辯稱：「我不知道我騎的
    機車撞到告訴人，我以為告訴人是無理取鬧而叫我下車，我
    才與她發生口角並逕行離去」云云。
二、惟查：
  (一)被告如何於上開時地，騎乘機車（車號M88-120 號），行經
    臺北縣中和市○○街383 巷61號之際，不慎擦撞走在路上之
    告訴人，被告所騎乘之上開機車車頭撞擊到告訴人的右臀，
    而該機車的乘客腳踏板或用腳踩發動機車引擎的踏板勾到告
    訴人的右後小腿及褲子，勾住拖行，告訴人因而無法站立就
    往後摔倒並跪到地上，隨後告訴人的臀部往後著地。再因當
    時前面塞車，上開機車之騎士即被告因塞車而在告訴人約三
    、四步前的距離處停住，告訴人因此喊說：「先生你撞到我
    了」等語，被告聞言即往回頭看說：「不然你想怎麼辦」等
    語。告訴人就說：「我沒有要對你怎麼樣，我只是要報警而
    已」等語，被告回應稱：「要報你去報」等語，然後被告並
    未報警或協助告訴人就醫治療，逕自騎車逃離現場。告訴人
    與同行女兒及友人黎春梅均有記下被告所騎乘機車之車號，
    報警循線查得肇事逃逸之人就是被告等情，業經證人即告訴
    人乙○○與黎春梅到庭結證明確，互核相符（見原審96年 1
    月2 日審判筆錄）。參以，當時告訴人對被告說：「先生你
    撞到我了」等語，告訴人之音量不小，與告訴人相距不遠之
    被告可以清楚的聽到等情，業經證人黎春梅在原審具結證述
    明確（見原審96年1 月2 日審判筆錄）。抑且，觀諸被告與
    告訴人之前開對話內容，被告均係回應告訴人之談話內容而
    以之對話，況當時告訴人被撞倒後，告訴人之同行友人黎春
    梅有將告訴人扶起來，故在被告回頭看時，告訴人當時應係
    有些彎腰而非站得筆直之狀態等情，亦經證人黎春梅到庭具
    結證述在卷（見原審96年1 月2 日審判筆錄）。足徵當時被
    告顯係有聽到告訴人對其大喊說：「先生你撞到我了」等語
    ，被告始會回頭看，而告訴人當時亦係彎腰之狀態，故依一
    般正常人之判斷能力觀之，告訴人當時對被告所說的：「先
    生你撞到我了」等語，應係確實騎車之人有撞到人，否則告
    訴人焉會無故對被告說上開話語，且告訴人亦呈彎腰而非正
    常站立筆直之狀態，故被告主觀上對於告訴人當時係被被告
    騎車撞傷一節，難諉為不知。
  (二)又告訴人因本件車禍事故致受有兩側膝部挫擦傷、右側髖關
    節處挫傷併疼痛、右小腿後側瘀紫傷之傷害等情，亦有卷附
    景美醫院所出具之告訴人之驗傷診斷書一紙可稽（見94年度
    發查字第1773號偵查卷第5 頁）。再按「汽車（含機車）行
    駛時，駕駛人應注意車前狀況，並隨時採取必要之安全措施
    」，道路交通安全規則第94條第3 項定有明文。被告於上開
    時地騎乘機車，自應注意上揭規定，且當時天候雖陰、然日
    間自然光線、路面柏油，且該處乾燥、路面無缺陷等情，亦
    有卷附道路交通事故調查報告表(一)、(二)、道路交通事故現場
    圖與肇事現場照片5 張等文件附卷可稽（見93年度他字第27
    23號偵查卷第23至31頁）。而本件車禍事故經送臺灣省臺北
    縣區車輛行車事故鑑定委員會鑑定，該單位認為：「一甲○
    ○駕駛普通重型機車，繞越不明車輛，已預見行人，仍未注
    意，為肇事原因；且肇事後逃逸，則有違規定。二行人乙○
    ○無肇事因素」等情，此有臺灣省臺北縣區車輛行車事故鑑
    定委員會鑑定意見書在卷足憑（見94年度發查字第1773號偵
    查卷第12至13頁）。被告不服上開鑑定結果，提起覆議，經
    覆議機關臺灣省區車輛行車事故覆議委員會鑑定結果，亦認
    同原鑑定機關即臺灣省臺北縣區車輛行車事故鑑定委員會之
    鑑定結果，此亦有臺灣省區車輛行車事故覆議委員會函附卷
    可稽（見93年度他字第2723號偵查卷第7 頁）。益徵本件車
    禍事故確係被告騎機車未注意車前狀況，致撞擊告訴人所致
    ，堪以認定。則因被告之上開過失行為，致其所騎乘之上開
    機車撞擊到告訴人，告訴人因此受傷，是被告之過失行為與
    告訴人受傷間顯有相當因果關係甚明。被告在肇事後，竟未
    協助告訴人就醫，反而逃逸無蹤，則被告應負肇事逃逸之罪
    責，亦無庸置疑。
綜上諸情參互以析，被告所辯，無非事後畏罪卸責之虛詞，本案
事證明確，被告犯行堪以認定，應予依法論科。
丙、論罪科刑之理由及應適用之法條：
    核被告所為，係犯刑法第185條之4之駕駛動力交通工具肇事
    ，致人受傷而逃逸罪。原審適用刑法第185條之4、第2條第1
    項前段、修正前第41條第1 項前段，修正前罰金罰鍰提高標
    準條例第1條前段、第2條，現行法規所定貨幣單位折算新臺
    幣條例第2 條，爰審酌被告因騎乘機未注意車前狀況，並未
    隨時採取必要之安全措施，致撞到告訴人，導致告訴人所受
    之傷害非輕，且被告在肇事後，竟未下車協助告訴人就醫，
    反而逃逸無蹤；再被告犯後矢口否認犯行，態度不佳，惟經
    原審協調，被告已當庭賠償告訴人新臺幣（下同）20萬元之
    醫療費用與精神之損害，故告訴人表明願意原諒被告（見原
    審95年10月20日準備程序筆錄、原審96年1月2日審判筆錄）
    等一切情狀，量處有期徒刑陸月。又按「行為後法律有變更
    者，適用行為時之法律；但行為後之法律有利於行為人者，
    適用最有利於行為人之法律」，刑法第2條第1項定有明文。
    本件被告於犯上開肇事逃逸罪時之刑法第41條第1 項前段規
    定：「犯最重本刑為五年以下有期徒刑以下之刑之罪，而受
    六個月以下有期徒刑或拘役之宣告，因身體、教育、職業、
    家庭之關係或其他正當事由，執行顯有困難者，得以1 元以
    上3元以下折算1日，易科罰金。」又被告行為時之易科罰金
    折算標準，修正前罰金罰鍰提高標準條例第2 條前段（現已
    刪除）規定，就其原定數額提高為100倍折算1日，則本件被
    告行為時之易科罰金折算標準，應以銀元300元折算1日，經
    折算為新臺幣後，應以新臺幣九00元折算為1日。惟95年7月
    1日修正公布施行之刑法第41條第1項前段則規定：「犯最重
    本刑為五年以下有期徒刑以下之刑之罪，而受6 個月以下有
    期徒刑或拘役之宣告者，得以新臺幣1,000元、2,000元或3,
    000元折算1日，易科罰金。」比較修正前後之易科罰金折算
    標準，以95年7月1日修正公布施行前之規定，較有利於被告
    ，則應依刑法第2 條第1項前段，適用修正前刑法第41條第1
    項前段規定，諭知如易科罰金之折算標準，以資懲儆。
丁、經核原審認事用法均無不合，被告上訴辯稱不知告訴人有受
    傷，主觀上並無肇事逃逸之故意否認犯罪，核無理由，應予
    以駁回。
據上論斷，應依刑事訴訟法第368條，判決如主文。
本案經檢察官張秋雲到庭執行職務。
中　　華　　民　　國　　96　　年　　5　　月　　24   　日
　　　　　　　　　    交通法庭審判長法　官  張連財
　　　　　　　　　　　　　　　　    法　官  林明俊
　　　　　　　 　 　　　　　　　　　法　官  楊照男
以上正本證明與原本無異。
如不服本判決，應於收受送達後10日內向本院提出上訴書狀，其
未敘述上訴之理由者並得於提起上訴後10日內向本院補提理由書
（均須按他造當事人之人數附繕本）。
                                    書記官  陳秋雄
中　　華　　民　　國　　96　　年　　5　　月　　24   　日
附錄：本案論罪科刑法條全文
中華民國刑法第185條之4：
駕駛動力交通工具肇事，致人死傷而逃逸者，處6月以上5年以下
有期徒刑。
